最高法院刑事判決　　　　　　九十六年度台上字第五五五四號
上　訴　人　甲○○
上列上訴人因殺人未遂等罪案件，不服台灣高等法院台中分院中
華民國九十六年七月三十一日第二審更審判決（九十六年度上更
(一)字第二０五號，起訴案號：台灣台中地方法院檢察署九十四年
度偵字第六一八一號），提起上訴，本院判決如下：
    主  文
原判決關於連續殺人未遂部分撤銷，發回台灣高等法院台中分院
。
其他上訴駁回。
    理  由
一、撤銷發回（連續殺人未遂）部分：
本件原判決認定上訴人甲○○於民國九十四年七月二十五日晚間
，至台中市○○區○○路二段二十九號伍權峰經營之達興租車行
歸還所承租之車輛，因租金問題與伍權峰發生口角，上訴人離開
上開車行時，伍權峰心有不甘，乃駕車搭載友人丙○○、乙○○
追逐上訴人，並在台中市○○區○○路與青島路交岔路口，追撞
上訴人致其倒地，上訴人遭此撞擊，因而情緒激動、氣憤，竟基
於概括之殺人間接故意，明知其原持有之制式手槍及子彈（未經
許可，持有槍、彈部分，上訴不合法，另行駁回，詳如後述），
均具有殺傷力，威力強大，若朝他人之身體射擊，稍有不慎即會
射擊到人體之頭部、四肢、心臟或其他重要器官，將導致剝奪生
命的結果，竟基於開槍向人體射擊，縱然發生死亡結果亦不違背
其本意之故意，先持前揭手槍朝向已下車之伍權峰擊發一槍，因
伍權峰見狀及時逃避，幸未擊中而未遂；上訴人仍不罷手，旋又
跑至上開車輛左後車門旁，先恫稱「要把你們打死」等語，此時
坐於車內後座之丙○○、乙○○見狀十分驚恐而背對上訴人欲拉
開上鎖之右後車門逃出車外，上訴人明知其所持有之制式手槍及
子彈，均具有殺傷力，威力強大，若朝有人乘坐其內之車體射擊
，子彈貫穿車門或車窗結果，會射擊到人體之頭部、四肢、心臟
或其他重要器官，將導致剝奪生命的結果，竟基於向有人乘坐其
內之車體開槍射擊，縱然發生死亡結果亦不違背其本意之概括犯
意，又持前揭手槍朝該小客車左後車門連續擊發二顆子彈，致分
別擊中乘坐其內之丙○○、乙○○背部，丙○○因之受有左下肺
葉撕裂傷合併血氣胸之傷害，乙○○因之受有肝臟及右側腎臟子
彈貫穿傷、脊椎神經損傷之傷害，上訴人逞兇後旋搭乘由不知情
之司機駕駛之計程車逃逸；丙○○、乙○○受傷後，由伍權峰立
即駕車送醫急救，二人始倖免於死亡。嗣經警獲報到場處理，循
線逮捕上訴人到案等情。因而撤銷第一審關於此部分科刑之判決
，經比較刑法新舊規定後，改判仍論處上訴人連續殺人未遂（累
犯）罪刑。固非無見。
惟查：(一)、當事人在審判期日前，或審判期日，聲請調查之證據
，如法院未調查，又未認其無調查之必要，以裁定駁回之，或於
判決理由內說明不能調查或無調查必要之理由，其所踐行之訴訟
程序，自屬違法。上訴人於原審審判期日以言詞並以書狀聲請將
扣案槍枝及受傷者丙○○、乙○○之醫院診斷證明書一併送請有
關機關鑑定，辨明本案究竟係近距離或係遠距離開槍，此攸關上
訴人有無殺人故意之認定（見原審卷第六十八頁），上訴人於審
判期日並以言詞聲請調查開槍之距離（見原審卷第五十八頁反面
），詎原判決就上訴人上開調查證據之聲請，未予調查，又未說
明無調查必要或不能調查之理由，其踐行之訴訟程序，於法有違
。(二)、被害人、告訴人均係被告以外之人，其在偵查、審理中所
為被害經過之陳述，仍應居於證人之地位，依法具結，以擔保其
供述之信用性與憑信性。倘未行具結，按諸刑事訴訟法第一百五
十八條之三之規定，不得作為證據。又對質、詰問權，乃憲法第
八條第一項、第十六條所保障之人民訴訟基本權，亦為發見真實
所必要，是刑事訴訟法第九十七條第二項規定：「對於被告之請
求對質，除顯無必要者外，不得拒絕。」第一百六十九條規定：
「審判長預料證人、鑑定人或共同被告於被告前不能自由陳述者
，經聽取檢察官及辯護人之意見後，得於其陳述時，命被告退庭
。但陳述完畢後，應再命被告入庭，告以陳述之要旨，並予詰問
或對質之機會。」第一百八十四條第二項規定：「因發見真實之
必要，得命證人與他證人或被告對質，亦得依被告之聲請，命與
證人對質。」即本斯旨。故審理事實之法院，對於被告對質、詰
問之請求，雖非無自由裁量之權限，但於訴訟制度已由職權主義
改為採行改良式當事人進行主義後，特重當事人間法庭活動之互
為攻擊、防禦，法院自由裁量空間當受嚴格限制，倘非顯無理由
或確於訴訟進行有礙等無必要之情形外，原則當應准許，其若不
予准許，又未於判決理由內說明其否准之理由，不僅判決理由未
備，且有違背證據法則之違法。本件被害人伍權峰、丙○○、乙
○○固於警詢時或偵查中，就其被害經過指述綦詳，但在第一審
未經法院傳喚到庭作證，嗣上訴人提起第二審上訴，於原審九十
六年七月十九日具狀聲請傳喚證人即被害人伍權峰、丙○○、乙
○○到庭，就本案車牌號碼Ｃ四─七九九二號自小客車之玻璃有
無貼上黑色反光紙及夜間能否透視車門，攸關上訴人有無殺人故
意之認定至鉅等情（原審卷第六十八至六十九頁），原審既未依
法傳喚證人，又未說明不予傳喚之理由，自有判決不備理由之違
失，所踐行之訴訟程序，亦難謂為適法。上訴意旨執以指摘原判
決此部分不當，為有理由，應認原判決關於連續殺人未遂部分仍
有撤銷發回更審之原因。
二、駁回（未經許可持有手槍）部分：
按刑事訴訟法第三百七十七條規定：上訴於第三審法院，非以判
決違背法令為理由，不得為之。是提起第三審上訴，應以原判決
違背法令為理由，係屬法定要件，如果上訴理由書狀未依據卷內
訴訟資料，具體指摘原判決不適用何種法則或如何適用不當，或
所指摘原判決違法情事，顯與法律規定得為第三審上訴理由之違
法情形，不相適合時，均應認其上訴為違背法律上之程式，予以
駁回。本件原審經審理結果，認為上訴人未經許可，持有手槍、
子彈部分之犯行明確，因而撤銷第一審關於此部分所為科刑之判
決，改判依想像競合犯從一重仍論處上訴人未經許可持有手槍（
累犯）罪刑，已詳敘調查、取捨證據之結果及憑以認定犯罪事實
之心證理由。就形式上觀察，原判決此部分要無採證認事違背證
據法則或理由不備等違背法令之情形。上訴人此部分上訴意旨略
以：原判決於量刑時，對上訴人持有槍、彈之目的在於防衛及上
訴人自白犯行應予從輕量刑等情未加審酌，實有判決不適用法則
之違誤云云。惟查：本院係法律審，量刑之輕重，屬事實審法院
得依職權自由裁量之事項，原判決對此部分之量刑，已依刑法第
五十七條之規定，就上訴人前有違反槍砲彈藥刀械管制條例之前
科紀錄，猶不思悔改，竟再次持有具殺傷力之制式槍、彈，影響
社會治安匪淺等一切情狀，予以綜合考量，而為刑之量定，既未
逾越法定刑度，又未濫用自由裁量之權限，上訴意旨以原審量刑
不當而為指摘，自非適法之第三審上訴理由。依上揭說明，其關
於非法持有手槍部分之上訴違背法律上之程式，應予駁回。
據上論結，應依刑事訴訟法第三百九十七條、第四百零一條、第
三百九十五條前段，判決如主文。
中　　華　　民　　國　九十六　年　　十　　月   十八   日
                      最高法院刑事第七庭
                          審判長法官  張　淳　淙
                                法官  劉　介　民
                                法官  張　春　福
                                法官  蔡　彩　貞
                                法官  林　俊　益
      本件正本證明與原本無異
                                      書  記  官
中　　華　　民　　國　九十六　年　　十　　月  二十三  日
                                                 H
